【裁判字號】    98,毒抗,95
【裁判日期】    980722
【裁判案由】    聲請強制戒治
【裁判全文】
臺灣高等法院高雄分院刑事裁定          98年度毒抗字第95號
抗  告  人
即  被  告  甲○○
上列抗告人因聲請強制戒治案件，不服臺灣屏東地方法院中華民
國98年6 月2 日裁定（98年度毒聲字第153 號），提起抗告，本
院裁定如下：
    主  文
抗告駁回。
    理  由
一、抗告意旨略以：抗告人即被告（下稱抗告人）甲○○於民國
    98年3 月23日經原審法院裁定令入勒戒處所施以觀察、勒戒
    ，至今已逾2 個月之期間，乃原裁定竟認抗告人不符合毒品
    危害防制條例所謂「5 年後再犯」之情形，而駁回檢察官對
    抗告人強制戒治之聲請，致抗告人無法施行強制戒治，且無
    法判決處刑，因而影響抗告人心情甚鉅，爰依法提起抗告等
    語。
二、按刑事之抗告，以受有不利益之裁定，為求自己利益起見，
    而請求直接上級法院救濟之程序，故必下級法院之裁定不利
    於受裁定者，方得為之，否則不准提起。本件檢察官以抗告
    人因施用毒品，經法院裁定令入勒戒處所觀察、勒戒後，認
    有繼續施用毒品之傾向，爰依毒品危害防制條例第20條第2
    項規定，聲請原審裁定令抗告人入戒治所施以強制戒治，然
    經原審以抗告人此次施用毒品行為，並不符合毒品危害防制
    條例第20條及第23條所規定之應先經觀察、勒戒或強制戒治
    之「初犯」及「5 年後再犯」二種情形，而駁回檢察官之聲
    請。經核原裁定並非不利於抗告人，是揆諸前揭說明，抗告
    人就之提起抗告，自非合法。
三、況按施用第一、二級毒品為犯罪行為，毒品危害防制條例第
    10條定有處罰明文。故施用第一、二級毒品者，依前揭規定
    本應科以刑罰。惟基於刑事政策，對合於一定條件之施用者
    ，則依同條例第20條、第23條之規定，施以觀察、勒戒及強
    制戒治之保安處分（按毒品危害防制條例雖經立法院於98年
    5 月5 日三讀修正通過，並經總統於98年5 月20日公布，而
    於98年5 月22日生效，然該條例第20條第3 項及第23條並未
    經修正，故就有關觀察、勒戒及強制戒治之相關程序，並無
    是否比較新舊法之問題）。又毒品危害防制條例於92年7 月
    9 日修正公布，自93年1 月9 日施行，其中第20條、第23條
    將施用毒品之刑事處遇程序，區分為「初犯」及「5 年內再
    犯」、「5 年後再犯」。依其立法理由之說明：「初犯」，
    經觀察、勒戒或強制戒治後，應為不起訴處分或不付審理之
    裁定；經觀察、勒戒或強制戒治執行完畢釋放後，「5 年內
    再犯」者，因其再犯率甚高，原實施之觀察、勒戒及強制戒
    治既已無法收其實效，爰依法追訴或裁定交付審理。至於經
    觀察、勒戒或強制戒治執行完畢釋放後，「5 年後再犯」者
    ，前所實施之觀察、勒戒或強制戒治已足以遮斷其施用毒品
    之毒癮，為期自新及協助其斷除毒癮，仍適用「初犯」規定
    ，先經觀察、勒戒或強制戒治之程序。從而依修正後之規定
    ，僅限於「初犯」及「5 年後再犯」二種情形，始應先經觀
    察、勒戒或強制戒治程序。倘被告於5 年內已再犯，經依法
    追訴處罰，縱其第3 次（或第3 次以上）再度施用毒品之時
    間，在初犯經觀察、勒戒或強制戒治執行完畢釋放5 年以後
    ，已不合於「5 年後再犯」之規定，且因已於「5 年內再犯
    」，顯見其再犯率甚高，原實施觀察、勒戒或強制戒治，已
    無法收其實效，即應依該條例第10條處罰。至於第3 次（或
    第3 次以上）施用毒品之時間，是否宜有期間限制？以多久
    為適宜？則分屬刑事政策、專門醫學之範圍，非審判機關所
    能決定，有待循立法途徑解決（最高法院95年度第7 次、97
    年度第5 次刑事庭會議決議可資參照）。查抗告人前於88年
    間，因施用毒品案件，經原審法院於88年7 月31日以88年度
    毒聲字第1617號裁定令入觀察處所施以觀察、勒戒後，因有
    繼續施用毒品傾向，復經原審法院於88年8 月26日以88年度
    毒聲字第1801號裁定施以強制戒治，嗣於89年1 月4 日再經
    原審法院以88年度毒聲字第2801號裁定停止戒治，所餘戒治
    期間付保護管束；復於89年2 月29日經原審法院以89年度毒
    聲字第491 號裁定撤銷停止戒治，於89年12月25日強制戒治
    期滿出所，而經臺灣屏東地方法院檢察署檢察官於90年1 月
    4 日以90年度戒毒偵字第4 號為不起訴處分確定等情，有臺
    灣高等法院被告前案紀錄表在卷可稽。又抗告人於前揭強制
    戒治期滿並經檢察官為不起訴處分後，於90年2 月19日復因
    施用第二級毒品安非他命犯行，經檢察官聲請強制戒治並聲
    請簡易判決處刑，聲請簡易判決處刑部分，經原審法院於90
    年5 月25日以90年度潮簡字第196 號判決判處有期徒刑5 月
    確定；嗣抗告人復又因自90年6 月初起至90年6 月15日止，
    連續施用第二級毒品安非他命，而經原審法院以91年度易字
    第736 號判處有期徒刑6 月確定（嗣經減刑為有期徒刑3 月
    ）等情，亦有上開臺灣高等法院被告前案紀錄表、臺灣高等
    法院在監在押全國紀錄表，及各該聲請簡易判決處刑書、判
    決書存卷可按。是被告於初犯經強制戒治執行完畢後，5 年
    內已再犯、3 犯上開施用毒品罪行，殆無疑義。從而，雖抗
    告人本件施用第一、二毒品海洛因及安非他命之時間（分別
    係98年3 月20日、21日，此業經抗告人於偵查中供述甚詳，
    見98年3 月23日偵訊筆錄所載），在其初犯經強制戒治執行
    完畢5 年之後，惟依法條規定及前開最高法院刑事庭會議決
    議所示，本件之情形，尚非屬「5 年後再犯」，自應由檢察
    官逕行起訴，方屬適法。原裁定因而駁回檢察官強制戒治之
    聲請，於法並無違誤。
四、綜上，本件原裁定既非不利於抗告人；另抗告人此次施用毒
    品案件，雖前經檢察官為觀察、勒戒之聲請，而原審法院亦
    予以准許，然尚不得據此即遽認原裁定就檢察官聲請強制戒
    治之裁定亦應准許之，則抗告人執詞提起抗告自非合法，且
    又無理由，自應予駁回。
五、至抗告人前經觀察、勒戒部分，是否應就其本件施用毒品犯
    行經判處之刑期中予以折抵，尚非本案所應審酌，併予敘明
    。
據上論結，應依刑事訴訟法第411條、412 條，裁定如主文。
中    華    民    國    98    年    7     月    22    日
                  刑事第一庭    審判長法  官   翁慶珍
                                      法  官   莊崑山
                                      法  官   徐美麗
以上正本證明與原本無異。
不得再抗告。
中    華    民    國    98    年    7     月    22    日
                                      書記官   賴梅琴


司法院資訊處製作；財團法人民間司法改革基金會備份。
